---
title: "Estimando a prevalência de uma doença a partir de um teste diagnóstico"
author: |
 | Lucas Emanuel Resck Domingues
 | Lucas Machado Moschen
 | Victor Bitarães
 | 
 | Escola de Matemática Aplicada (EMAp)
 | Fundação Getulio Vargas
date: "29/04/2020"
header-includes:
   - \usepackage{xcolor}
   - \usepackage{amsmath}
output: pdf_document
---

## Introdução

Suponha que desejamos estimar a proporção $\theta \in (0, 1)$ de indivíduos infectados com um determinado patógeno em uma população.
Suponha ainda que dispomos de um teste laboratorial, que produz o resultados $r = \{-, +\}$ indicando se o indivíduo ($y_i$) é livre ($0$) ou infectado ($1$).
Se o teste fosse perfeito, poderíamos escrever a probabilidade de observar $y = \sum_{i =1}^n y_i$ testes positivos em $n$ testes realizados como\footnote{Porquê?}

\begin{equation}
\label{eq:prev_simple}
 \operatorname{Pr}\left( y \mid \theta, n \right) = \binom{n}{y} \theta^y (1-\theta)^{n-y}. 
\end{equation}

Infelizmente, o teste não é perfeito, acertando o diagnóstico com probabilidades fixas da seguinte forma\footnote{Naturalmente, $u, v \in (0, 1) \times (0, 1)$, levando em conta a restrição $u + v > 1$.}

\begin{align}
%  \operatorname{Pr}\left(\right)
 \operatorname{Pr}\left(\ r = + \mid y_i = 0 \right) &:= 1-u,\\
 \operatorname{Pr}\left( r = - \mid y_i = 1 \right) &:= 1-v,
\end{align}

de modo que agora, assumindo $u + v > 1$, escrevemos\footnote{Exercício bônus: mostre porquê.}

\begin{equation}
   \begin{split}
  \operatorname{Pr}\left(r = + \mid \theta, u, v \right) &= Pr\left(r = + \mid y_i = 0\right)Pr\left(y_i = 0\right) + Pr\left(r = + \mid y_i = 1\right)Pr\left(y_i = 1\right) \\
  &= Pr\left(r = + \mid y_i = 0\right)Pr\left(y_i = 0\right) + (1 - Pr\left(r = - \mid y_i = 1\right))Pr\left(y_i = 1\right) \\
  &= (1 - u)(1 - \theta) + (1 - (1 - v))\theta \\
  &= 1 - u + \theta(u + v - 1)
   \end{split}
\end{equation}
e podemos reescrever a probabilidade em~(\ref{eq:prev_simple}):
\begin{equation}
 \operatorname{Pr}\left(y \mid \theta, n, u, v\right) = \binom{n}{y} \left[ 1 - u + \theta(u + v - 1) \right]^{y} \left[ u - \theta(u + v - 1)\right]^{n-y}.
\end{equation}

## Problemas

a) Escolha e justifique uma distribuição \textit{a priori} para $\theta$ -- lembre-se que neste exercício $u$ e $v$ são fixos;
 
 \textbf{Resposta:}
 
 Uma distribuição de probabilidade plausível para o parâmetro $\theta$ é dada pela Distribuição Beta. É uma distribuição suficientemente flexível, dado que pode assumir desde a forma da uniforme, até formato de uma normal a uma exponencial. Como estamos falando de uma priori, entretanto, precisamos escolher os parâmetros $a$ e $b$. Então teremos: 
 
$$\xi(\theta) = \frac{1}{B(a,b)}\theta^{n-1}(1 - \theta)^{b - 1}$$

Segundo [**este artigo**](http://www.scielo.br/scielo.php?script=sci_arttext&pid=S0102-311X2014000400703), os hiperparâmetros podem ser escolhidos em um painel de experts, usando resultados de estudos anteriores. Nesse caso, a ideia é aproximar a moda da distribuição para a prevalência acreditada por alguns epidemiologistas e, também, aproximar o desvio padrão como uma parte, um quarto, por exemplo, dos limites inferior e superior. 
 
É importante ressaltar a importância da escolha dos hiperparâmetros, já que eles influenciam bastante o resultado, já que podem, por exemplo, impossibilitar a ocorrência de alguns prevalências. 

Se considerarmos que não temos informação anterior à observação, escolher uma priori não informativa é algo bem interessante. No artigo de [**Jeffreys**](http://www.scielo.br/scielo.php?script=sci_arttext&pid=S0102-311X2014000400703) é construído um método baseado na informação de Fisher para encontrar essa priori. Intuitivamente, a ideia é minimizar o impacto da priori na nossa posteriori, e, nesse caso, a distribuição dela vai se aproximar à estimativa da verossimelança máxima. Assim, $p(\theta) \propto \sqrt{\det I(\theta)}$. Como estamos em um caso unidimensional:
 
$$
\begin{split}
p(\theta) \propto (I(\theta))^{\frac{1}{2}} &= (E[(\frac{d}{d\theta}\log f(y|\theta, u, v))^2])^{\frac{1}{2}} \\
&= (E[(\frac{d}{d\theta}\log f(y|\theta, u, v))^2])^{\frac{1}{2}} \\
&= \left(E\left[\left(\frac{y(u + v - 1)}{1 - u + \theta(u + v - 1)} + \frac{(y-n)(u + v - 1)}{u - \theta(u + v - 1)}\right)^2\right]\right)^{\frac{1}{2}} \\
&= \left((u + v - 1)^2E\left[\left(\frac{y - n + un - n\theta(u + v - 1)}{(1 - u + \theta(u + v - 1))(u - \theta(u + v - 1))}\right)^2\right]\right)^{\frac{1}{2}} \\
&= \left((u + v - 1)^2E\left[\left(\frac{y - n + un - n\theta(u + v - 1)}{(1 - u + \theta(u + v - 1))(u - \theta(u + v - 1))}\right)^2\right]\right)^{\frac{1}{2}} \\
&= \frac{(u + v - 1)}{(1 - u + \theta(u + v - 1))(u - \theta(u + v - 1))}E\left[(y - n + un - n\theta(u + v - 1))^2\right]^{\frac{1}{2}} \\
&= \frac{(u + v - 1)}{(1 - u + \theta(u + v - 1))(u - \theta(u + v - 1))}(Var[y] + E[y - n(1 - u + \theta(u + v - 1))]^2)^{\frac{1}{2}} \\
&= \frac{(u + v - 1)(n(1 - u + \theta(u+v-1))(u - \theta(u + v - 1)))^{\frac{1}{2}}}{(1 - u + \theta(u + v - 1))(u - \theta(u + v - 1))} \\
&= \frac{n^{\frac{1}{2}}(u + v - 1)(1 - u + \theta(u+v-1))^{\frac{1}{2}}(u - \theta(u + v - 1))^{\frac{1}{2}}}{(1 - u + \theta(u + v - 1))(u - \theta(u + v - 1))} \\
&= n^{\frac{1}{2}}(u + v - 1)(1 - u + \theta(u+v-1))^{-\frac{1}{2}}(u - \theta(u + v - 1))^{-\frac{1}{2}} \\
\end{split}
$$
 Assim $p(\theta) \propto f(1 - u + \theta(u + v - 1), \frac{1}{2}, \frac{1}{2}) = \frac{f(\theta, \frac{1}{2}, \frac{1}{2})}{u + v - 1}$, onde $f$ é a função densidade da distribuição Beta. Concluimos $p(\theta)$ tem distrição $Beta(0.5, 0.5)$.
 
 Vejamos o formato de uma $Beta(0.5,0.5)$

```{r}
p = seq(from = 0, to = 1, length = 10000)
plot(p, dbeta(p, 0.5, 0.5), ylab="density", type ="l", col=4,
     main = "Distribuição a Priori não informativa")
```
 
b) Derive $\operatorname{Pr}(\theta \mid y, n, u, v)$;
 
 \textbf{Resposta:}
 
 Para esse exercício, farei uma pequena simplificação. Sabemos que a Distribuição Beta é conjugada da verossimelhança binomial. Então o formato da Posteriori é conhecido e é, também, uma Distribuição Beta. Nesse caso, utilizarei uma priori para o parâmetro $\omega = 1 - u + \theta(u + v -1)$. Nesse caso, a verossimelhança é de uma binomial com esse parâmetro e podemos usar $Beta(0.5,0.5)$ para obter os cálculos da Posteriori. Sabemos, portanto, que
$p(\omega \mid y, n, u, v)$ tem distribuição $Beta(0.5 + y, 0.5 + n - y)$

Por fim, $p(\theta \mid y, n, u, v) = p(\omega \mid y, n, u, v)(u + v - 1)$

Considere esse exemplo:
```{r}
u <- 0.6
v <- 0.7
y <- 4
n <- 5000

par(mfrow = c(1,2))
p <- seq(from = 0, to = 0.01, length = 10000)
plot(p, dbeta(p, 0.5 + y, 0.5 + n -y)*(u + v - 1), type = 'l', col = "red", 
     main = "Distribuição a Posteriori", ylab = "density")
abline(v = y/n, col = "green")

y <- 2500

p <- seq(from = 0, to = 1, length = 10000)
plot(p, dbeta(p, 0.5 + y, 0.5 + n - y)*(u + v - 1), type = 'l', col = "red", 
     main = "Distribuição a Posteriori", ylab = "density")
abline(v = y/n, col = "green")
```
Observe como é concentrada em torno da média observacional, indicada com a linha em verde. 
 
c) Suponha que $y = 4$ e $n = 5000$.
 Qual a média \textit{a posteriori} de $\theta$?
 Produza intervalos de credibilidade de $80$, $90$ e $95$\% para $\theta$. 
 
\textbf{Resposta:}
 
$$E[\theta\mid Y=y] = \frac{1}{u + v - 1}\frac{0.5 + y}{0.5 + n - y} = \frac{4.5}{4996.5}\frac{1}{u+v-1}$$ 
